【裁判字號】    92,易,635
【裁判日期】    920729
【裁判案由】    詐欺
【裁判全文】
臺灣桃園地方法院刑事判決                          九十二年度易字第六三五號
    公  訴  人  臺灣桃園地方法院檢察署檢察官
    被      告  丙○○
右列被告因詐欺案件，經檢察官提起公訴（九十二年度調偵字第一四四號），本院判
決如左：
    主  文
丙○○連續行使偽造私文書，足以生損害於他人，處有期徒刑壹年。扣案互助會會單
正本壹紙沒收。
    事  實
一、丙○○原係桃園縣新明國民小學工友（位於桃園縣中壢市○○○路○段九十七號
    ），明知其薪水微薄，又沾染賭博惡習，詎仍以會養會，致資金漸趨週轉不靈，
    財務狀況已陷於困境，竟基於意圖為自己不法所有之概括犯意，於民國八十八年
    十二月，自任會首，在其任職之桃園縣新明國民小學內，分別招攬丁○○、甲○○、戊○○等人為會員，並於互助會會員名單中虛列「陳淑惠」之名義掛列二會
    ，供其後詐得會款之用而成立如附表所示之互助會，其互助會運作方式為：每月
    每會會款為新台幣（下同）二萬元，採外標制（即未得標之活會會員每月應繳前
    揭固定金額之會款，得標之死會會員則需繳交外加得標利息後之金額），並於每
    月月底，由丙○○製作其上已書寫活會會員名字、上期得標標息金額之投標單後
    ，分送與各活會會員，而欲參與競標之活會會員，則於其上填寫欲投標之金額後
    ，交回丙○○，依習慣表示其競價投標之意思，約定每次以投標金額最高者得標
    ，嗣由丙○○於新明國民小學二樓教職員辦公室或是總務處開標，確定得標者，
    待丙○○向會員（含活會會員及死會會員）收足會款後交付予當期得標者，得標
    者並需在丙○○基於會首身分所制作之會單簽收欄內簽署其姓名，用以表示收取
    會款。而丙○○竟為圖自己不法利益，於如附表各編號內所示之開標時間，連續
    多次利用會員均未參加開標而不需填寫標單，且彼此間疏於聯絡、不熟悉之機會
    ，以當面或電話中告知之方式，向活會會員佯稱係附表各編號所示之活會會員名
    義投標（惟其向該冒標之活會會員，則另偽稱係其他活會會員得標）或係利用其
    虛列會員名義（陳淑惠）參與競標，並且得標，實則由丙○○冒標，致各活會會
    員因而陷於錯誤而悉數交付會款多次（該互助會之會期、開標方法、會員人數，
    及丙○○各次冒標之名義、時間、標息、金額，詳如附表各編號所示）。期間丙○○為如附表編號一、二、四所示之時間向活會會員佯稱各該名義人得標後，為
    免會員起疑而事跡敗露，於詐取會款後，即在其基於會首身分所有之互助會會單
    簽收欄內分別簽上「淑惠」、「陳淑惠」之署名，用以表示收訖會款，供活會會
    員查證而出示予各會員以行使之，均足以生損害於「陳淑惠」。丙○○即以此方
    式詐得會款三百三十六萬元（包含其基於會首身分所收取之頭標會款），以供己
    週轉使用。嗣於九十一年七月該互助會會底時，丁○○、甲○○、戊○○等人均
    以尾會身分向丙○○索取會款未果，經會員相互聯絡，統計各會之死會、活會人
    數及實際參與之會員人數，始知受騙，查知上情。
二、案經丁○○、甲○○訴請臺灣桃園地方法院檢察署檢察官偵查起訴。
    理  由
一、訊據被告丙○○固坦承有召集如附表所示之互助會，並虛列會員「陳淑惠」，而
    冒用如附表各編號所示之會員名義標取會款等情，惟矢口否認有何詐欺意圖，並
    辯稱：其係因以會養會，週轉不靈，始冒用他人名義標會，並非刻意詐騙云云。
    經查：
    (一)右揭事實，業據被告丙○○迭於警訊、偵訊、及本院調查審理時均坦承不諱，
      ，核與告訴人丁○○、甲○○，證人戊○○、乙○○、己○○等人，於警訊偵
      訊及本院調查中指訴之情節相符，此外，尚有被告所制作，其上載明得標會員
      、標息之互助會會單正本、告訴人丁○○於偵訊中所提之會款會息比較表等附
      卷足憑（見九十一年偵字第一八一九一號卷第二十頁、第十二頁至第十九頁、
      第三十四頁至第三十六頁，本院九十二年五月七日、六月二十日訊問筆錄），
      綜上事證，自足徵被告前開所為自白確與事實相符，而堪予採信。另被告雖辯
      稱以謝鵑名義標取會款部分，有事先徵得己○○（即代理謝鵑處理互助會事務
      之人）之同意云云，然此為證人己○○於本院調查中所否認，並陳稱：被告雖
      有向其表示急著用錢，想要向其借標，並說馬上會還錢，當時有口頭答應要跟
      謝鵑商量，但是謝鵑不同意，之後就出國了，等到其回國時已經被被告標走，
      也沒有講借標金額，之後仍然每月繳活會會款兩萬元，直到事情爆發等語（見
      本院九十二年六月二十日訊問筆錄），是被告雖有向證人己○○表示要借標，
      但尚未得到明確同意即擅自以謝鵑名義參與競標並得標，被告復未能提出確切
      之反證以供調查，可見其前揭辯解，無非飾卸之詞，委不足採。
    (二)又被告丙○○雖辯稱其係因以會養會，週轉不靈才冒標，並無詐欺之意云云，
      然衡情民間互助會係基於會員與會首間之信賴及穩固關係，會員若知會首本身
      猶以數個不實之他人名義同時加入互助會，被倒會之風險增加，自無可能同意
      入會，而被告亦自承其當時係新明國小之工友，月薪二萬九千元，其丈夫一個
      月薪水也僅四、五萬元，是用以會養會方式維持經濟收支平衡，當時有參加很
      多互助會等語（見本院九十二年五月七日訊問筆錄），顯見被告之經濟狀況困
      難而資力明顯不足，則被告對其經濟狀況不佳，隨時可能因週轉不靈導致倒會
      一事亦應有所認識，詎猶利用主持互助會之便，隱瞞自身財務狀況及虛增會員
      人數，且於開標後（扣除首會應由身為會首之被告收取），即陸續以其虛列會
      員之名義標得並收取會款，俾利其籌措資金以維持平衡，其冒名入會之動機已
      不單純。其後更佯以如附表編號三、四、六等被冒標之活會會員名義得標，並
      憑之向活會會員收受會款供己花用，且為取信於會員，再基於偽造文書之犯意
      ，在其會單（得標人）簽收欄偽簽其虛列、用以冒標之「淑惠」、「陳淑惠」
      等署名，並出示予其他會員而行使之，以表示確有其人且已收取會款，實則均
      由被告丙○○收取花用淨盡，足徵其於召集互助會初始，即已預謀儘早標取會
      款，詐騙各活會會員交付會款以供己用之不法所有意圖及行使偽造私文書之犯
      意，甚為明灼。
    (三)另按民間互助會，除有特別約定外，僅係會首與會員間訂立之契約，會員與會
      員間並無法律關係存在，則已得標之死會會員，依據伊與會首間之契約，無論
      同組何一會員得標及其願出標金若干，均須繳納當期全額會款（如係外標，並
      須另繳納標息），縱為會首之人施用詐術，以他會員名義冒標，並向死會會員
      收取會款，因該等死會會員本負有繳納會款之義務，而非陷於錯誤而交付會首
      ，自無構成詐欺取財罪之可言，最高法院八十三年台上字第四一五三號判決可
      資參照。至民法債編於八十八年四月二十一日修正公布，並自八十九年五月五
      日施行，就會員與會首間、會員與會員間之權利義務關係雖略有調整，然本件
      被告丙○○所召集之互助會，均係成立在該法修正公佈施行前，就被害人及所
      詐得金額之認定，尚不生影響，特予說明。因之，本件就附表所示之互助會而
      言，被告以虛列之會員陳淑惠名義（虛列二會，然卻四次使用「陳淑惠」名義
      標會），及冒用活會會員葉敏章、甲○○、謝鵑的名義投標並標得會款（二百
      七十八萬元），暨會首所得款項（五十八萬元，需先扣除虛列會員「陳淑惠」
      二會之部分）加總，即得出其所詐得金額為三百三十六萬元，即堪認定。惟前
      開遭被告冒標會員（葉敏章、甲○○、謝鵑）均係於被告宣布倒會後，經比對
      會員名單記載始知悉自己之會遭被告冒標，亦即渠等於被告宣布倒會前，主觀
      上均認為自己仍係活會，客觀上亦均按期繳交會費，縱由會員名單上觀之，渠
      等之會已屬死會，然實際上仍與活會會員無異，故有關被告冒標對象之認定，
      仍應將前開被告冒標之會員列入被詐欺對象，附此敘明。
    綜上所述，本件事證明確，被告丙○○右揭詐欺、偽造文書等犯罪行為，均已經
    證明，自應依法論科。
二、查本件被告丙○○雖未於冒用虛列會員或告訴人甲○○等人名義填寫標單參與投
    標，僅係利用活會會員未到場參與投標之機會，事後偽稱得標而向活會會員詐取
    會款，然其為取信於活會會員，而在其所有之會單簽收欄上，偽造「淑惠」、「
    陳淑惠」之署名，用以表示其虛列且得標之「陳淑惠」收得款項，在其他會員要
    求查看時，即提出供會員查考，自足以生損害於「陳淑惠」。是以，被告丙○○
    以如附表各編號所示之虛列會會員及其他活會會員名義，趁均無會員參與開標之
    際，向其他活會會員佯稱某活會會員得標，而使活會會員陷於錯誤，悉數交付會
    款，並於得標人簽收欄上偽簽「淑惠」、「陳淑惠」之署名用以取信活會會員，
    共計詐得三百十六萬元，核被告所為，係犯刑法第二百十六條、第二百十條之行
    使偽造私文書罪及第三百三十九條第一項之詐欺取財罪。其於會單上偽造「淑惠
    」、「陳淑惠」署名之行為，為偽造私文書之部分行為；又偽造私文書後復持以
    行使，偽造之低度行為，則為其後持以行使之高度行為所吸收，均不另論罪。而
    被告先後多次行使偽造私文書及詐欺取財犯行，時間緊接，手段相同，所犯分別
    均係構成要件相同之罪，顯係各基於概括犯意反覆為之，均應依刑法第五十六條
    連續犯之規定論以一罪，並加重其刑。又被告每一次冒標行為，均同時詐騙多數
    活會會員，同時有多數人被害，自為想像競合犯，應依刑法第五十五條之規定，
    從一重處斷。至被告復以行使簽有偽造署名會單之方法達成其詐欺取財之目的，
    是其連續行使偽造私文書及詐欺取財二罪間，有方法目的之牽連犯關係，應依刑
    法第五十五條之規定，從較重之連續行使偽造私文書罪處斷。另公訴人雖未敘及
    被告連續偽造虛列會員「陳淑惠」名義之署名而偽造私文書，其後並持以行使等
    行為，也未論及如附表編號三、四、六部分之犯行，惟此部份與公訴人起訴並經
    本院論罪科刑之詐欺犯行間，有牽連犯或連續犯之裁判上一罪關係，已如前述，
    均為起訴效力所及，本院自得併與審理。末按我國民間互助會係由會首招募會員
    參加而成立，通常由會首制作會單，記載會員姓名及相關事項，交由各會員收執
    以為憑證，會單上所列會員姓名，並非會員之署押，故被告丙○○自任會首，並
    在其有權制作之會單上虛列他人姓名（陳淑惠）為會員，乃屬內容不實，並非冒
    用他人名義制作會單，至其於互助會每月即將開標之際，製作已書立活會會員名
    字、上期得標標息金額之標單分送活會會員，欲投標之活會會員在其上填寫金額
    後交予被告，以示參與競標之意，均係本於會首之身分所得為之，並無簽名之意
    ，均無偽造署押之問題，特予說明。爰審酌被告丙○○並無前科，素行尚稱良好
    ，然明知經濟狀況欠佳，竟未能善盡誠信義務，適時向會員表明委原，停止所有
    合會活動，俾減少損害，反利用主持合會之便及會員間彼此不熟悉機會，圖一己
    私利，虛列會員並詐得會款，辜負會員之信任與期待，造成各活會會員財務上損
    失，雖被告犯後未逃避責任，坦然面對倒會事實，以其退休金先行賠償被害人部
    分損失，然實因債務龐大而無法完全賠償被害人損失之犯罪後態度，告訴人甲○○表示不再追究，被害人己○○只希望被告能儘速償還積欠之會款，並不想追究
    刑事責任（見本院九十二年六月二十日訊問筆錄，以及同年七月十五日審理筆錄
    ）等一切情狀，量處如主文所示之刑，以資懲儆。至被告所有且已扣案之會單正
    本，本係身為會首之被告有權制作之文書，然因被告丙○○於該會單簽收欄內，
    偽造「淑惠」及「陳淑惠」之署名，用以表示收訖會款之一定意涵而成為偽造之
    私文書，且係供其犯本件之罪所用之物，此為被告所自承，自應依刑法第三十八
    條第一項第二款宣告沒收。至該會單正本上之偽造「淑惠」及「陳淑惠」署名，
    係屬偽造私文書之一部分，並依法宣告沒收業據前述，事實上已無重複諭知沒收
    之必要（最高法院五十一年臺上字第一零五四號判例參照），附此敘明。
據上論結，應依刑事訴訟法第二百九十九條第一項前段，刑法第二百十六條、第二百
十條、第三百三十九條第一項、第五十五條、第五十六條、第三十八條第一項第二款
條，罰金罰鍰提高標準條例第一條前段，判決如主文。
本案經檢察官鍾雅蘭到庭執行職務。
中      華      民      國    九十二    年      七      月    二十九    日
                                 臺灣桃園地方法院刑事第六庭
                                        審判長法  官  周政達
                                              法  官  林曉芳
                                              法  官  何俏美
右正本證明與原本無異。
如不服本判決，應於判決送達後十日內向本院提出上訴狀( 應附繕本 )，上訴於
臺灣高等法院。
                                              書記官  王泰元
中      華      民      國    九十二     年     八      月      一      日
附表：（單位新台幣）
┌───────────────────────────────────┐
│互助會制度：會首及會員共三十二人，實際會員為二十九人次，虛列會員陳淑惠│
│           （二會），每會二萬元，採外標制，會期自民國八十八年十二月至 │
│            九十一年七月止，約定每月月底在桃園縣中壢市○○○路○段九十│
│            七號新明國民小學二樓教職員辦公室或總務處開標              │
├──┬────┬───┬───────┬───────┬───────┤
│次序│冒標年月│標  息│詐  得  金  額│冒  標  方  式│受詐欺活會會員│
│    │        │      │（活會固定標金├───┬───┤數            │
│    │        │      │  ×活會人數）│虛列會│活會會│              │
│    │        │      │              │員    │員    │              │
├──┼────┼───┼───────┼───┼───┼───────┤
│ 一 │八十九年│二千六│五十八萬元    │陳淑惠│      │二十九人次（須│
│    │一月    │百七十│（20000X(31-2)│（並於│      │扣除虛列會員）│
│    │        │元    │  =580000）   │會單上│      │              │
│    │        │      │              │偽簽「│      │              │
│    │        │      │              │淑惠」│      │              │
│    │        │      │              │      │      │              │
├──┼────┼───┼───────┼───┼───┼───────┤
│ 二 │八十九年│二千八│五十八萬元    │陳淑惠│      │二十九人次（須│
│    │二月    │百七十│（20000X(31-2)│（並於│      │扣除虛列會員）│
│    │        │元    │  =580000）   │會單上│      │              │
│    │        │      │              │偽簽「│      │              │
│    │        │      │              │淑惠」│      │              │
│    │        │      │              │      │      │              │
├──┼────┼───┼───────┼───┼───┼───────┤
│ 三 │八十九年│二千三│四十六萬元    │      │謝鵑  │二十三次（須  │
│    │九月    │百六十│（20000X(31-2-│      │（並未│扣除已得標及虛│
│    │        │元    │  6=460000    │      │於會單│列會員）      │
│    │        │      │              │      │上簽名│              │
│    │        │      │              │      │）    │              │
├──┼────┼───┼───────┼───┼───┼───────┤
│ 四 │九十年  │一千六│三十二萬元    │      │葉敏章│十六人次（須  │
│    │五月    │百元  │（20000X(31-2-│      │（並於│扣除已得標及虛│
│    │        │      │  13=320000） │      │會單上│列會員）      │
│    │        │      │              │      │偽簽「│              │
│    │        │      │              │      │陳淑惠│              │
│    │        │      │              │      │」    │              │
├──┼────┼───┼───────┼───┼───┼───────┤
│ 五 │九十年  │一千一│三十萬元      │陳淑惠│      │十五人次（須扣│
│    │七月    │百元  │（20000X(31-2-│（並未│      │除已得標及虛列│
│    │        │      │  14)=300000  │於會單│      │會員）        │
│    │        │      │              │上簽名│      │              │
│    │        │      │              │）    │      │              │
├──┼────┼───┼───────┼───┼───┼───────┤
│ 六 │九十年  │一千二│三十萬元      │      │甲○○│十五人次（須扣│
│    │八月    │百元  │（20000X(31-2-│      │（並未│除已得標及虛列│
│    │        │      │  14)=300000  │    │於會單│會員）        │
│    │        │      │              │      │上簽名│              │
│    │        │      │              │      │）    │              │
├──┼────┼───┼───────┼───┼───┼───────┤
│ 七 │九十年十│一千四│二十四萬元    │陳淑惠│      │十二人次（須扣│
│    │二月    │百元  │（20000X(31-2-│（並未│      │除已得標及虛列│
│    │        │      │  17)=240000  │於會單│      │會員）        │
│    │        │      │              │上簽名│      │              │
│    │        │      │              │）    │      │              │
├──┴────┴───┼───────┴───┴───┴───────┤
│此部分詐得金額總計    │三百三十六萬元（須含會首錢五十八萬元）        │
└───────────┴───────────────────────┘
附錄：本案論罪科刑法條全文
刑法第三百三十九條
意圖為自己或第三人不法之所有，以詐術使人將本人或第三人之物交付者，處五年以
下有期徒刑、拘役或科或併科一千元以下罰金。
以前項方法得財產上不法之利益或使第三人得之者亦同。
前二項之未遂犯罰之。
刑法第二百一十六條
行使第二百十條至第二百十五條之文書者，依偽造、變造文書或登載不實事項或使登
載不實事項之規定處斷。
刑法第二百十條
偽造、變造私文書，足以生損害於公眾或他人者，處五年以下有期徒刑。
刑法第二百二十條
在紙上或物品上之文字、符號、圖畫、照像，依習慣或特約，足以為表示其用意之證
明者，關於本章及本章以外各罪，以文書論。
錄音、錄影或電磁紀錄，藉機器或電腦之處理所顯示之聲音、影像或符號，足以為表
示其用意之證明者，亦同。
稱電磁紀錄，指以電子、磁性或其他無法以人之知覺直接認識之方式所製成之紀錄，
而供電腦處理之用者


司法院資訊處製作；財團法人民間司法改革基金會備份。
